最高法院刑事判決　　　　　　　　一○○年度台非字第八八號
上　訴　人　最高法院檢察署檢察總長
被　　　告　陳仲仁
上列上訴人因被告偽造文書案件，對於台灣台北地方法院中華民
國九十九年九月二十九日確定判決（九十九年度簡字第三五六八
號，聲請簡易判決處刑案號：台灣台北地方法院檢察署九十九年
度偵字第七四九一號），認為部分違法，提起非常上訴，本院判
決如下：
    主  文
原判決關於有期徒刑易科罰金之折算標準部分撤銷。
陳仲仁因犯偽造私文書，足以生損害於他人罪，所處有期徒刑
月，如易科罰金，以新台幣玖佰元折算壹日。減為有期徒刑壹月
又拾伍日，如易科罰金，以新台幣玖佰元折算壹日。
    理  由
非常上訴理由稱：「一、按判決適用法則不當者，為違背法令，
刑事訴訟法第三百七十八條後段定有明文。次按行為後法律有變
更者，適用行為時之法律，但行為後之法律有利於行為人者，適
用最有利於行為人之法律，修正刑法第二條第一項亦有明文規定
。又被告於行為時即修正前刑法第四十一條第一項前段規定：『
犯最重本刑為五年以下有期徒刑以下之刑之罪，而受六個月以下
有期徒刑或拘役之宣告，因身體、教育、職業、家庭之關係或其
他正當事由，執行顯有困難者，得以一元以上三元以下折算一日
，易科罰金。』又被告行為時之易科罰金折算標準，依罰金罰鍰
提高標準條例第二條前段（現已廢止施行）規定，就其原定數額
提高為一百倍折算一日，則本件被告行為時之易科罰金折算標準
，應以銀元三百元折算一日，另依現行法規所定貨幣單位折算新
台幣條例第二條，經折算為新台幣後，應以新台幣九百元折算一
日。惟（民國）九十五年七月一日修正公布施行之刑法第四十一
條第一項前段則規定：『犯最重本刑為五年以下有期徒刑以下之
刑之罪，而受六個月以下有期徒刑或拘役之宣告者，得以新台幣
一千元、二千元或三千元折算一日，易科罰金。』比較修正前後
之易科罰金折算標準，以九十五年七月一日修正公布施行前之規
定，較有利於被告，則應依修正刑法第二條第一項前段，適用修
正前刑法第四十一條第一項前段規定，定其折算標準。二、經查
：本件原判決認定被告陳仲仁係於九十五年六月十二日犯刑法第
二百十條之偽造文書罪，而判處有期徒刑三月。惟原審法院於諭
知易科罰金折算標準時，疏未注意被告犯罪時，刑法第四十一條
第一項前段及行為時罰金罰鍰提高標準條例尚未修正或廢止，且
修正前之上開規定有利於被告，依修正刑法第二條第一項但書之
規定，應適用修正前有利於行為人之規定，詎竟引用修正後刑法
第四十一條第一項前段之規定，以新台幣一千元折算一日，諭知
易科罰金折算之標準，自有判決適用法則不當之違法。三、被告
犯罪時間係在九十六年四月二十四日以前，查無中華民國九十六
年罪犯減刑條例第三條所定不得減刑之情形，自應依該條例予以
減刑，原判決漏未一併宣告減刑，亦有適用法則不當之違法。四
、案經確定，且對被告不利，爰依刑事訴訟法第四百四十一條、
第四百四十三條提起非常上訴，以資糾正。」等語。
本院按：判決不適用法則或適用不當者，為違背法令，刑事訴訟
法第三百七十八條定有明文。復按九十五年七月一日修正施行之
現行刑法第二條第一項明定：「行為後法律有變更者，適用行為
時之法律。但行為後之法律有利於行為人者，適用最有利於行為
人之法律」。而關於有期徒刑、拘役易科罰金之折算標準，現行
刑法第四十一條第一項前段固規定為「以新台幣一千元、二千元
或三千元折算一日」。然修正前該條項係規定為「以一元以上三
元以下折算一日」，另修正前罰金罰鍰提高標準條例第二條（現
已刪除）則規定：依刑法第四十一條易科罰金者，均就其原定數
額提高為一百倍折算一日，再依現行法規所定貨幣單位折算新台
幣條例第二條規定，折算新台幣後，其所定之折算標準即為以新
台幣三百元以上九百元以下折算一日。兩相比較，應以修正前之
規定有利於行為人。本件確定判決認定被告陳仲仁於九十五年六
月十二日，在與游森雄協商債務後之協議書上，偽造陳敏川之署
名等情。則原判決適用刑法第二百十條，論被告以偽造私文書，
足以生損害於他人罪，處有期徒刑三月。於諭知易科罰金之折算
標準時，自應依法為新舊法之比較，適用最有利於被告之修正前
刑法四十一條第一項所定之折算標準，即諭知以新台幣三百元以
上九百元以下折算一日，始為適法。乃原判決卻依裁判時之現行
刑法所規定，有期徒刑易科罰金之折算標準，而諭知以新台幣一
千元折算一日，揆諸上揭規定及說明，原判決關於有期徒刑易科
罰金折算標準之諭知，即有判決適用法則不當之違背法令。案經
確定，且對被告不利，非常上訴意旨執以指摘，洵有理由，應由
本院將原判決關於有期徒刑易科罰金之折算標準部分撤銷改判，
依法諭知其易科罰金之折算標準；暨被告犯罪，合於中華民國九
十六年罪犯減刑條例所規定減刑之要件，為訴訟經濟，避免檢察
官或被告另聲請最後審理事實之法院裁定之勞費，爰併為減刑之
宣告，以資救濟。
據上論結，應依刑事訴訟法第四百四十七條第一項第一款，刑法
第二條第一項前段、第二百十條，修正前刑法第四十一條第一項
，修正前罰金罰鍰提高標準條例第二條前段，中華民國九十六年
罪犯減刑條例第二條第一項第三款、第七條，判決如主文。
中    華    民    國  一○○  年    四    月  二十一  日
                      最高法院刑事第四庭
                          審判長法官  謝  俊  雄  
                                法官  陳  世  雄  
                                法官  魏  新  和  
                                法官  徐  文  亮  
                                法官  吳  信  銘  
本件正本證明與原本無異
                                      書  記  官  
中    華    民    國  一○○  年    四    月  二十五  日
                                                       s
附錄：本件論罪法條
刑法第二百十條：
偽造、變造私文書，足以生損害於公眾或他人者，處五年以下有
期徒刑。